行　政　法　院　判　決　　　　　　　　　　　　　八十八年度判字第二八二三號
　　原　　　告　甲○○
　　被　　　告　財政部臺北市國稅局
右當事人間因綜合所得稅事件，原告不服行政院中華民國八十七年十一月二十三日台
八十七訴字第五七四四四號再訴願決定，提起行政訴訟，本院判決如左︰
　　主  文
原告之訴駁回。
　　事  實
緣原告八十一年度綜合所得稅結算申報，被告以其漏報其配偶阮忠錚取自國防部中山
科學研究院（以下簡稱中科院）之薪資所得計新台幣（下同）五九○、九七六元，乃
核定補徵稅額九九、五七五元。原告不服，就取自中科院薪資所得五九○、九七六元
部分，申經復查結果，未准變更，循序提起訴願、再訴願，亦遭決定駁回，遂提起行
政訴訟，茲摘兩造訴辯意旨如次：
原告起訴意旨略謂︰一、雖於所得稅法第十四條第一項第三類有規定：「個人之綜合
所得總額，以其全年左列各類所得合併計算之：第三類：薪資所得：凡公、教、軍、
警、公司事業職工薪資及提供勞務者之所得：薪資所得之計算，以在職務上或工作上
取得之各種薪資收入為所得額。前項薪資包括：薪金、俸給、工資、津貼、歲費、獎
金、紅利、各種補助費及按月或按年分期給付之退休金或養老金．．．。」但又按「
左列各種所得，免納所得稅：．．．八、中華民國政府或外國政府，國際機構、教育
、文化、科學研究機關、團體，或其他公私組織，為獎勵進修、研究或參加科學或職
業訓練而給與之獎學金及研究、考察補助費等。」此所得稅法第四條第八款為勵參
與研究而設之租稅優惠之明文規定意旨。就此可知，國防部中山科學研究院是為一發
展國防科技所設之研究機關，故其若為勵研究之目的，而給與之金或補助費，應
有此之租稅優惠條款之適用，而無須受所得稅法第十四條第一項第三類規定之拘束，
迨無疑義。二、「但受領之獎學金或補助費，如係為授與人提供勞務所取得之報酬，
不適用之。」此亦為所得稅法第四條第八款為租稅公平，對本款前段所設之限制規定
。故若中科院因勵研究所給與之金或補助費，實為授與人提供勞務所得之報酬，
此為需納稅捐非租稅優惠之對象，此亦理所當然。然就此中科院所給與原告之「研究
補助費」（工作補助費）所得部分，與原核定稽徵機關所爭執之處，為其究屬所得稅
法第四條第八款本文免稅部分抑或但書非免稅部分。依財政部六十八年十一月三十日
所發給中科院台財稅字第三八五○一號函示為判準：「一、凡依職級按月定額發給者
，應屬各該研究人員之薪資所得，應於給付時依法辦理扣繳，所得人並應於年度結算
申報時合併申報課稅。二、如係按研究計畫個案給付，並非通案按職級按月給付者，
則為研究補助費，依法可免納所得稅。三、如屬第一種情形，中科院以往未依法扣繳
，所得人以往亦未申報納稅者，應即請中科院轉知各所得人自行向稽徵機關補報並補
繳應納稅額，可免予處罰，自六十九年一月起，中科院應於給付時依法扣繳，所得人
應於每年終後合併申報綜合所得稅。四、本案經報奉行政院六十八年十一月八日台六
十八財第一一二○四號函准於備查在案。」依其意旨，財政部對所得稅法第四條第八
款但書之判準，是以「通案依職級按月定額發給」為條件，認定是否為所得稅法文中
之「薪資所得」，而薪資所得，即為「提供勞務之報酬」。然以此方式之解釋疑義，
於原決定書中未能有令人折服之解答，原告實有以下疑惑：(一)在所得稅法條文中並無
規定認定報酬之給付方式為何，何以財政部可單以中科院之給付方式，即為「非免稅
」之解釋﹖獎金與補助費究需為何種給付方式，方符合免稅規定﹖因於八十五年二月
八日立法院第一會議室所召開之公聽會中，財政部賦稅署官員解釋其是依據所得稅法
第十四條第一項第三類第二款為認定。但縱於此法文中固有「補助費」項目之規定，
然並不代表其以「×費」、「×補助」之名即為薪資之一部，如是依所得稅法第四條
第八款規定為獎勵研究而發給，即使使用「×費」、「×補助」名稱為發放，因其早
有符合免稅之法源依據，不能改其租稅優惠之性質。況且，此法文判斷是否為薪資是
以按月分期給付之計算標準，係指退休金或養老金，法文中並無規定如以「依職級按
月定時定額」此方式發給，即為薪資的一部。故此推論可知，顯然財政部所發給中科
院台財稅字第三八五○一號函之合法性基礎實屬可疑，因其係為一補充規定，但其解
釋內容卻已凌駕所得稅法法文之上，實已有違反無法授權之違誤。另又有疑之處是為
，若依其函中所示語意，如是為一依個案發給，但給付方式為依職級按月定額發給，
此究為免稅抑或非免稅﹖至此更顯然可知，台財稅字第三八五○一號函之非法、遺漏
之處。(二)且縱或台財稅字第三八五○一號函所示內容設為無誤，若六十九年起中科院
未扣繳，亦未告知各所得人應補納，依台財稅字第三八五○一號函意旨，稽徵機關早
即應對中科院及其員工為逃漏稅捐之處罰。然稽徵機關就發此函之後並未置疑。此是
否已表示稽徵機關肯認中科院為符合免稅判準之發放，以不作為之默示同意此部分為
免稅﹖就此之明顯地不作為，顯然長久以來使得中科院及其員工皆對此產生「信賴」
，應有行政法上之「信賴保護」原則之適用。是故，除非有變更法令解釋，否則據此
發放之制度，應是一直為免稅才可謂有「依法行政」。(三)且就此之薪給，是否整體就
為提供勞務之報酬，顯有疑問。因於中科院將「研究補助費」（工作補助費）給付與
原告時，非如復查決定書言，此為薪資之一部，而應為此補助費已區別其他薪資部分
，實為獎勵中科院員工從事研究而編列之獨立項目，提供勞務之報酬另有他項所得編
列。此亦為當年中科院欲延攬國內外優秀研究人員至該院任職之優惠待遇，何能於多
年之後反悔，失信於民。故此，原告認其為符合所得稅法第四條第八款本文之免稅理
由三。(四)中科院所發給之「研究補助費」經費來源並非中科院自身經常性預算項目，
而是由所接受委任之各研究計畫經費支應。一旦其所屬人員未參與某項計畫，即不得
自該計畫經費支領「研究補助費」、「品位加給」或「技術津貼」等款項。可證明「
研究補助費」並非一固定性支給，縱依前引第三八五○一號函第二點，應屬「按研究
計畫個案給付」，依法可免納所得稅。原處分機關未審酌「研究補助費」經費來源之
性質，即逕予認定屬「薪資」，其認定並非洽當。(五)又於六十八年財政部台財稅字第
三八五○一號函復，自六十九年起，中科院並未就函中所示為扣繳，亦未如函中所示
轉知所得人，並佐以稽徵機關長久以來對中科院此未扣繳之舉亦未置喙之事實可知，
此足認稽徵機關對中科院之行為，早已默示同意。而此研究補助費（工作補助費）部
分縱或經過名稱改變，亦不失其為免稅之補助費性質，故此部分之所得免稅，依所得
稅法第十四條第三類第二項但書規定納稅義務人無須申報。且於八十一年十一月三日
中科院亦曾以（八十一年）訓誠字第一六八七三號函向臺灣省北區國稅局說明書襄昔
以來免稅之依據及處理方式，臺灣省北區國稅局亦備查在案，並行之有年。故就此事
件原處分機關之欲事後徵稅之處分，實為一依已違背行政前例之行政命令所作之處分
，亦實為一自另為重新認定核課標準之違法處分。在此，就其內涵尚爭議中，怎可據
此即言其後處分核課正確﹖此原告所認之免稅理由是。(六)又於復查決定書中說明：「
．．．且該院對於前述「品位加給」及「技術津貼」均已依法規定按薪資所得申報扣
繳，並填發扣繳憑單送交申請人梁昌輝在案．．．」云云，認應併課當年所得。然就
此說法，實有誤會。因當年中科院早已編列其為免稅所得（見附件一說明），而扣繳
憑單之發放，也為受扣繳單位質疑，方為形式發放，仍不認為其是為應納稅捐薪資之
一部。此可由原告扣繳憑單上之項目雖七十九年度以「五○」此代表薪資項目載記，
但此實為誤記。此可於八十年度即以「九二」其他項目載記得知。就此事實，足見決
定書中所言依據實為誤解。三、如前述違法理由皆不成立，退萬步言，原告於八十年
度之是類所得，也無須繳納稅捐。依據八十五年七月三十日增訂之稅捐稽徵法第一條
之一規定：「財政部依本法或稅法所發布之解釋函令，對於據以申請之案件發生效力
。但有利於納稅義務人者，對於尚未核課確定之案件適用之。」如無申請或解釋函令
不利於納稅義務人者，該函令應不得溯及既往。本件因行政院秘書長於民國八十四年
十月十七日以台八十四財三七○○七號函方才為確定之核示，依據前項規定及依民國
七十八年四月二十九日行政院台七十八規字第一○九○四號函「行政命令生效日期之
規定」說明中可見，「．．．至如行政機關本於職權就法規未規定事項所作補充規定
，應自補充規定下達日生效，亦經本院七十一年三月二十四日台七十一財字第四五四
七號函示有案．．．」云云，顯然就此所得稅法文的補充規定，自六十八年財政部台
財稅第三八五○一號函起，及至八十四年十月十七日止，「應為核課」之行政命令才
正式確定而下達。依前引規定及函示，顯然應自八十四年十月十八日起方得徵稅，此
為自明之理。並且徵稅事項，為對國民之不利處分，若國稅局欲回溯追繳，實已明顯
違反「不利處分應不溯及既往」之行政法原理，故原告主張駁回原處分，應有理由。
四、又按所得稅法第八十九條第二項規定，稽徵單位有義務先行向扣繳義務人進行賠
繳義務之追索。縱或此項補助費是應為繳稅，原告之未申報、未繳行為實皆因扣繳義
務人中科院的錯誤告知，且其亦未履行扣繳之責之故。按法條意旨，除扣繳義務人行
蹤不明或其他情事，致無從追究者，方得逕向納稅義務人徵收。今中科院並未無從追
究，而原核定機關卻逕踐行此向納稅義務人之徵收行為，就程序面而言，顯然有可議
之處！實應先向中科院要求賠繳也。故此亦為原告認為免稅理由之一。五、退萬步言
，如政府仍欲堅持本件所涉之「研究補助費」為薪資之一部份，但於原告自中科院退
休時，退休金計算之基準為薪資之全部，而國防部發給退休金時卻將「研究補助費」
排除於「薪資」外，同為國家行政院下屬部會，財政部為增加稅收而將「研究補助費
」計入薪資而欲補徵所得稅，國防部卻為節省退休金之發放而為相反之解釋，致使原
告於兩方面均受不利之結果，雖原告向行政院請求協調其見解，至今未見回復。是否
官員得以任意兩面顛倒法律文義，欺壓人民卻又振振其詞﹖原告以為，同一事實之認
定，政府之認定結果應該相同，令人民得有適從。六、本件收受再訴願決定書日期為
八十七年七月八日，至今未逾二個月起訴期間，特此陳明。七、本件再訴願決定書以
原告於八十六年五月二十八日收受復查決定書，卻遲至八十六年八月九日始行提起訴
訟已逾法定三十日之不變期間遂駁回原告再訴願之聲請，唯查原告八十六年五月二十
四日出國宜到同年七月十四日始返國，在這段期間之根本無從知悉或收受復查決定書
，自法律層面以言，於這段期間內該決定書根本未處在原告實力可得支配之範圍，原
告自無從進行救濟程序。故該訴願期間自應原告返國（即七月十四日）起算，原告於
同年八月九日即提出訴願應無逾期。八、復查，郵政機關送達訴訟文書實務辦法第八
條之規定：「機關、學校、工廠、商場、事務所、營業所或其他公私團體內之員工或
居住人為應受送達人時，郵政機關送達人得將文書付與上列送達處接收郵件人員。」
應以被送達人現確於該場所或團體內居住或工作為限，若不論實際居住情形均一體適
用，則被告之訴訟權將無從保障，顯違憲法保障訴訟權之意旨。九、綜上所陳，原再
訴願決定書率認定原告之訴訟逾期，顯有違誤，不應維持。十、本件原告乃奉公守法
之公民，歷年所得稅均按時報繳，以示自誠實納稅之基本態度，唯本案原處分機關及
復查、訴願、再訴願機關所為核定之方式，其認事用法均顯有違誤，懇請鈞院明鑒，
賜決定將原處分等皆撤銷，用保原告之合法權益，實感德便等語。
被告答辯意旨略謂︰一、按「左列各種所得，免納所得稅：一、．．．八、中華民國
政府或外國政府，國際機構、教育、文化、科學研究機關、團體，或其他公私組織，
為獎勵進修、研究或參加科學或職業訓練而給與之獎學金及研究、考察補助費等。但
受領之獎學金或補助費，如係為授與人提供勞務所取得之報酬，不適用之。」「個人
之綜合所得總額，以其全年左列各類所得合併計算之．．．第三類：薪資所得．．．
凡公、教、軍、警、公私立事業職工薪資及提供勞務者之所得：一、薪資所得之計算
，以在職務上或工作上取得各種薪資收入為所得額。二、前項薪資包括：薪金、俸給
、工資、津貼、歲費、獎金、紅利、各種補助費及按月或按年分期給付之退休金或養
老金。．．．」分別為行為時所得稅法第四條第八款及第十四條第一項第三類所明定
；又「稅捐之核課期間，依左列規定：一、依法應由納稅義務人申報繳納之稅捐，已
在規定期間內申報，且無故意以詐欺或其他不正當方法逃漏稅捐者，其核課期間為五
年。．．．在前項核課期間內，經另發現應徵之稅捐者，仍應依法補徵或並予處罰；
．．．」及「前條第一項核課期間之起算，依左列規定：一、依法應由納稅義務人申
報繳納之稅捐，已在規定期間內申報者，自申報日起算。」亦為稅捐稽徵法第二十一
條第一項第一款、第二項及第二十二條第一款所明定。二、本件原告不服本局初查核
定，以系爭取自中科院之薪資所得係研究補助費，依行為時所得稅法第四條第八款規
定，應屬免稅所得，且系爭所得係依研究計畫專案申請及依各員工參與程度分別計算
發放，並非定額給付，於會計上採按月給付僅屬權衡變通辦法，其性質符合財政部六
十八年十一月三十日台財稅字第三八五○一號函釋，且稽徵機關逐年至中科院查閱相
關會計資料，亦對系爭所得未予扣繳乙節未予置理，中科院遂據以認定系爭研究補助
費係屬免稅所得云云，申經復查結果，本局以原告為中科院非軍職員工，其系爭取自
中科院薪資所得屬「品位加給」或「技術津貼」，為其所不爭，而中科院之預算雖分
別依計畫編列人事費支應員工之各項給與，然領受「品位加給」或「技術津貼」之非
軍職人員，無論配屬之單位參與不同計畫，悉依該院所訂「科技人員品位加給支給標
準表」、「技術員薪給標準表」之等級，每月按職級定額領取「品位加給」或「技術
津貼」。中科院聘僱人員之約定事項亦載明薪給除實物代金及眷補費外，包括全部給
與，業經財政部臺灣省北區國稅局所屬大溪稽徵所赴中科院查閱資料瞭解無誤，並為
中科院八十一年十一月三日八十一訓誠字第一六八七三號函所說明，系爭「品位加給
」或「技術津貼」自始即屬薪資所得，自應依法合併申報繳稅，原核定並無不合，復
查決定乃未准變更。三、原告訴稱中科院所研發者，乃及國家安全、全民福祉之國
防科技，非一般民生科技所可比擬，而一般科技之研發尚且予以租稅優惠，舉輕以明
重，本案之研發自應給予更高之優渥獎勵，故而本案原告所領取之「品位加給」（或
「技術津貼」）所得為研究補助費應合於免稅優惠之立法目的，依法免納所得稅。又
該項所得之本質，既經中科院認定為免稅所得，自足堪信實。其給付之方式，在會計
上乃依員工參與程度不同，分別計算獎勵津貼之金額採按月給付，此乃權衡變通之辦
法，惟中科院係專案個別申請研究補助費，且按研究計畫個案分別給付，應無疑義，
由上述得之，本件「品位加給」（或「技術津貼」）所得，依財政部六十八年十一月
三十日台財稅第三八五○一號函釋，應屬免稅範圍。本件原告於申報所得稅時，即依
當年度扣繳憑單誠實申報，而今距前申報日期五年後，中科院復製發扣繳憑單，其掣
發原因為何﹖所據法令為何﹖在在不詳，而本局卻依此為補稅理由，似嫌牽強。政府
機關對人民之信賴利益應予保護，本案認定課稅之標準未明確前，不宜追溯補徵系爭
薪資所得之稅款云云，資為辯解。惟查中科院之預算雖分別依計畫編列人事費支應其
員工之各項給與，但實際上領受「品位加給」或「技術津貼」之非軍職人員，無論配
屬之單位參與不同計畫，悉依該院所訂「科技人員品位加給支給標準」、「技術員薪
給標準」之等級，每月按職級定額領取「品位加給」或「技術津貼」。該院與其聘僱
人員之約定事項亦載明所指薪給，除實物代金及眷補費外，包括全部給與，是以該院
非軍職人員所領受之「品位加給」或「技術津貼」，核屬其在職務上或工作上因提供
勞務所取得之報酬。另財政部臺灣省北區國稅局於八十二年間曾派員前往該院現場瞭
解結果，該院支付非軍職人員之「品位加給」及「技術津貼」係採按月給付方式，並
非按研究計畫個案給付，復經中科院八十一年十一月三日八十一訓誠字第一六八七三
號函致該局說明該院各類薪資扣繳所得狀況：「本院於年度開始即訂有各項研究計畫
，並按照研究計畫逐月實施。各項研究計畫除一般經費外，為勵科技人員竭盡心智
參與研發工作，另編列研發人員研究補助費及技術津貼。為便利作業，研發人員研究
補助費係按月發放方式，再經由成本歸戶手續，回歸計畫預算內（研究補助費採個案
給付，必將增加人力及作業之負擔，不符經濟效益）」等語，足見中科院給付非軍職
員工之「品位加給」及「技術津貼」之所得，屬經常性補助費給與，且依職級按月定
額支給，為提供勞務所取得之報酬，依首揭行為時所得稅法第四條第八款但書及第十
四條第一項第三類之規定，核非免稅之研究補助費所得，乃屬應課稅之薪資所得，殆
無疑義。又本件本局發單補徵稅款，並未逾前揭稅捐稽徵法第二十一條所定核課期間
，所稱基於信賴利益不宜追溯補徵等節，殊無足採。四、原告訴稱稅捐稽徵人員依所
得稅法第九十五條規定逐年至中山科學院查閱會計資料，而對該研究補助費未予扣繳
並未置喙，顯證稅捐稽徵人員亦同意中科院將研究補助費性質認定為免稅範圍乙節，
經查納稅義務人如有所得稅法第十四條第一項各類之所得，即應依同法第七十一條規
定申報納稅，而所得稅法第九十五條之規定，僅係為加強課稅資料之正確性，授予稽
徵機關調查及督促扣繳義務人對於扣繳報告之確實，是尚不因稽徵機關未為調查或督
促扣繳義務人，即認納稅義務人就其取得之所得不負申報納稅之義務，是原告之指摘
，顯屬誤會。五、另與此類相同情形之案件業經大院八十五判字第三一七五號、八十
六年判字第一二號、八十六年判字第七五號等判決駁回確定在案，併予陳明。綜上論
述：原處分及所為復查、訴願、再訴願決定並無違誤，請准駁回原告之訴等語。
　　理  由
按中華民國政府或外國政府，國際機構、教育、文化、科學研究機構、團體，或其他
公私組織，為勵進修、研究或參加科學或職業訓練而給與之學金及研究、考察補
助費等所得，免納所得稅。但受領之學金或補助費，如係為授與人提供勞務所取得
之報酬，不適用之，為行為時所得稅法第四條第八款所規定。又凡公、教、軍、警、
公私事業職工薪資及提供勞務者之所得，為薪資所得，該項所得之計算，以在職務上
或工作上取得之各種薪資收入為所得額；前項薪資包括薪金、俸給、工資、津貼、歲
費、金、紅利、各種補助費及按月或按年分期給付之退休金或養老金。但為雇主之
目的，執行職務而支領之差旅費、日支費及加班費不超過規定標準者，及依同法第四
條規定免稅之項目，不在此限，復為同法第十四條第一項第三類所明定。本件原告八
十一年度綜合所得稅結算申報，其取自中科院之薪資所得五九○、九七六元，未合併
申報，被告乃核定應補徵稅額九九、五七五元。原告不服，就該薪資所得本稅部分，
循序提起行政訴訟，主張如事實欄所載。經查，憲法第一百六十五條、第一百六十六
條、第一百六十七條第三款，係規定教育科學藝術工作者生活之保障、科學之發明與
創造之獎勵及古蹟文物之保護、於學術或技術有發明者之獎勵與補助等，與憲法第十
九條規定人民有依法律納稅之義務，兩者併行不背。前者，要求政府依國民經濟進展
之情形，隨時提高教育科學藝術工作者之待遇、勵或補助發明者；但並不因此免除
該類人員依法納稅之義務。故除法律明定得免納稅義務者外，稅捐單位對之課徵各類
稅款，無違憲法第一百六十五條、第一百六十六條、第一百六十七條第三款、第一百
七十條及中央法規標準法第十一條規定。是中科院不論依何法源設立，其所屬人員除
非法律明定免徵所得稅外，自不得解免其納稅之義務，原告指所得稅法第四條第八款
但書之規定違憲云云，要無可取。又行政法上所謂信賴保護原則，係指人民因相信既
存之法秩序，而安排其生活或處置其財產，則不能因嗣後法規之制定或修正，而使其
遭受不能預見之損害，用以保護人民之既得權益。本原則之適用，係在禁止新制定或
修正法規有溯及既往之效力。而所謂平等原則，係指相同之事件應為相同之處理，不
同之事件則應為不同之處理，除有合理正當之事由外，否則不得為差別待遇。本件中
科院之預算雖分別依計畫編列人事費支應其員工之各項給與，但實際上領受「品位加
給」或「技術津貼」之非軍職人員，無論配屬之單位參與不同計畫，均依該院所訂「
科技人員品位加給支給標準表」、「技術員薪給標準表」之等級，每月按級定額領取
科技品位加給或技術津貼。且該院與其聘僱人員之約定事項亦載明所指薪給，除實物
代金及眷補費外，包括全部給與，其非軍職人員所領受之科技品位加給或技術津貼，
核屬因提供勞務所取得之報酬，應無行為時所得稅法第四條第八款免納所得稅規定之
適用。況財政部台灣省北區國稅局於八十二年間派員前往該中科院瞭解結果，其支付
非軍職人員之科技品位加給及技術津貼確係按月給付方式，復經中科院八十一年十一
月三日（八一）訓誠字第一六八七三號函致該局，說明該院各類薪資扣繳所得稅狀況
：「本院於年度開始即訂有各項研究計畫，並按照研究計畫逐月實施。各項研究計畫
除一般經費外，為獎勵科技人員竭盡心智參與研發工作，另編列研發人員研究補助費
及技術津貼。為便利作業，研發人員研究補助費係採按月發放方式，再經由成本歸戶
手續，回歸計畫預算內（研究補助費採個案給付，必將增加人力及作業之負擔，不符
經濟效益）」等語。足見中科院給付非軍職員工之品位加給及技術津貼之所得，屬經
常性研究補助費給與，依職級按月定額支給，為提供勞務所取得之報酬，依首揭規定
，核非免稅之薪資所得，被告依法發單補徵稅款，未逾稅捐稽徵法第二十一條所定核
課期間，於法並無不合。次查，所得稅法第四條第八款立法意旨，固在獎勵研究等，
但仍須合於該款規定要件者，始能獲免稅獎勵，尚非所有獎學金或補助費均得免稅。
而首揭所得稅法規定一直未變更，解釋該稅法之行政院及財政部之函釋縱有變更，既
未及於法規之制定或修正，則上開函釋之變更應追溯至首開稅法頒布時生效適用，無
行政法信賴保護原則之適用，且與中央法規標準法第五條、第六條無違，亦無須依該
法第七條送立法院。況財政部（六十八）台財稅第三八五○一號函係謂：「一、凡依
職級按月定額發給者，應屬各該研究人員之薪資所得，應於給付時應依法辦理扣繳，
所得人並應於年度結算申報時合併申報課稅。二、如係按研究計畫個案給付、並非通
案按職級按月給付者，則為研究補助費，依法可免納所得稅。三、如屬第一種情形，
中科院以往未依法扣繳，所得人以往年度亦未申報納稅者，應即請中科院轉知各所得
人自行向稽徵機關補報並補繳應納稅款，可免予處罰，自六十九年一月起，中科院應
於給付時依法扣繳，所得人應於每年終後合併申報綜合所得稅。．．．」該函釋明白
指出，凡依職級按月定額發給者，應屬研究人員之薪資所得，所得人應申報課稅，並
未就系爭依職級按月定額發給之所得為應予免稅之承諾，無信賴保護原則之適用。財
政部台灣省北區國稅局八十二年四月十五日北區國稅三第八二○○七三○七號函僅係
該局對財政部之建議函，並非對外發布之有效函釋，亦不因該建議函而生信賴保護之
問題。行政院、財政部就中科院非軍職人員所領品位加給及技術津貼等函釋，均係對
該類所得是否合於所得稅法第四條第八條免稅條件為解釋，亦即對條文文義為闡明，
性質上為解釋函，應自法規生效之日起有其適用，上開函釋並非就稅法未規定事項另
作補充規定，本院八十七年度判字第二○一九號判決亦認上開函釋為「解釋」函，自
法規生效日起適用，與行政院七十八年四月二十九日行政院台八十七規字第一○九○
號函並無不同。原告所引本院其他判決，與本案情形有間，且非判例，尚無拘束本件
效力。而有無扣繳憑單，扣繳義務人是否違反扣繳義務，於原告之納稅義務並無影響
。蓋扣繳制度係納稅義務人於結算申報前取得所得時，預計其應納之稅額，責由扣繳
義務人於給付該所得時，先行扣繳預計之稅款，嗣納稅義務人結算申報時，持以扣抵
應納稅額，是所扣繳之稅款，實由納稅義務人負擔。扣繳義務人未盡納稅義務時，稅
捐稽徵機關固得依所得稅法第九十五條第一項令扣繳義務人補繳，再由扣繳義務人向
納稅義務人追償之。如扣繳義務人有行蹤不明或其他情事致無從追究者，依同法第八
十九條第二項規定，得經向納稅義務人徵收之。惟該二規定，並非禁止稽徵機關於結
算申報繳稅期限屆滿後，亦不得直接向納稅義務人徵收。扣繳主要用意在於結算申報
期前先行收取稅款，如已屆結算申報期，納稅義務人漏未申報，稅捐稽徵機關可依稅
捐稽徵法第二十一條第二項規定補徵其稅款，無庸先向扣繳義務人追繳應扣繳之稅款
，扣繳義務人再向納稅義務人追償之；所追繳之扣繳稅款再與結算申報之應納稅額相
較，不足部分再向納稅義務人徵收，多餘部分退還納稅義務人，徒增勞費。又稅捐稽
徵法第二十一條第一項第一款、第三款，係關於稅捐核課期間之規定，與所得稅法第
九十四條扣繳義務人未履行扣繳義務之處理及第八十九條第二項扣繳稅款之追補規定
事項不同，無中央法規標準法第十六條所定普通法與特別法關係。另納稅義務人如有
前開所得稅法第十四條第一項各類之所得，即應依同法第七十一條規定申報納稅，非
以扣繳憑單之有無，為課稅之依據。所得稅法第九十五條之規定，僅係為加強課稅資
料之正確性，授予稽徵機關調查及督促扣繳義務人對於扣繳報告之確實，尚不因稽徵
機關未為調查或督促扣繳義務人，即認納稅義務人就其取得之所得不負申報納稅之義
務。該條文雖規定稽徵機關「應」隨時調查、督促，稽徵人員如未盡調查、監督責任
，僅其應否負失職責任而已，納稅義務人並非因而享有免稅優惠。再者，課稅與否應
由稽徵機關依法認定，非可由事業團體或機關自行認定，原告主張系爭所得既經發放
單位認定為免稅，足堪信實云云，應屬誤解。綜上所述，原告主張各節均無可採，被
告依首揭規定補徵原告漏報稅款，一再訴願決定，遞予維持，俱無違誤。原告起訴意
旨，難謂有理，應予駁回。
據上論結，本件原告之訴為無理由，爰依行政訴訟法第二十六條後段，判決如主文。
中    華    民    國     八十八      年      六      月     二十四      日
                    行 政 法 院 第 二 庭
                                審 判 長 評  事      陳  石  獅
                                         評  事      徐  樹  海
                                         評  事      彭  鳳  至
                                         評  事      黃  合  文
                                         評  事      林  茂  權
右  正  本  證  明  與  原  本  無  異
                                         法院書記官  蘇  金  全
中    華    民    國     八十八      年      六      月     二十五      日
